臺灣高等法院刑事判決
109年度上易字第540號
上  訴  人  
即  被  告  吳永成


上列上訴人即被告因妨害名譽案件，不服臺灣新北地方法院108
年度易字第1003號，中華民國109年2月6日第一審判決（起訴案
號：臺灣新北地方檢察署108年度偵緝字第2271號），提起上訴
，本院判決如下：
    主      文
上訴駁回。               
    事實及理由
一、證據能力部分：
　　按被告以外之人於審判外之言詞或書面陳述，除法律有規定
    者外，不得作為證據。又被告以外之人於審判外之陳述，雖
    不符刑事訴訟法第159條之1至第159條之4之規定，而經當事
    人於審判程序同意作為證據，法院審酌該言詞陳述或書面陳
    述作成時之情況，認為適當者，亦得為證據。當事人、代理
    人或辯護人於法院調查證據時，知有第159條第1項不得為證
    據之情形，而未於言詞辯論終結前聲明異議者，視為有前項
    之同意，刑事訴訟法第159條第1項、第159條之5，分別定有
    明文。揆諸前揭立法意旨，係因當事人既已同意或默示同意
    被告以外之人於審判外之陳述作為證據，該所為「同意」之
    意思表示，已足以補正該等證據係於審判外之程序取得，當
    事人無從行使對質詰問權而存在之程序保障欠缺，故法院採
    用該等證據作為認定犯罪事實之依據，自無侵害當事人之訴
    訟權，倘若該等證據之採用，亦得兼顧實體真實發現之目的
    而屬適當，法院即得採為證據使用；又按被告於第二審經合
    法傳喚無正當理由不到庭者，得不待其陳述逕行判決，刑事
    訴訟法第371條定有明文，此係因被告已於第一審程序到庭
    陳述，並針對事實及法律為辯論，應認已相當程度保障被告
    到庭行使訴訟權，如被告於第二審經合法傳喚無正當理由不
    到庭，為避免訴訟程序延宕，期能符合訴訟經濟之要求，並
    兼顧被告訴訟權之保障，應解為被告係放棄在第二審程序中
    為與第一審相異之主張，而默示同意於第二審程序中，逕引
    用其在第一審所為相同之事實及法律主張。從而，針對被告
    以外之人於審判之陳述，倘被告於第一審程序中已依刑事訴
    訟法第159條之5規定，為同意或經認定為默示同意作為證據
    ，嗣被告於第二審經合法傳喚不到庭，並經法院依法逕行判
    決，揆諸前開說明，自應認被告於第二審程序中，就前開審
    判外之陳述，仍採取與第一審相同之同意或默示同意。查上
    訴人即被告吳永成於原審審判程序中，就檢察官起訴所引用
    被告以外之人於審判外陳述之證據能力未爭執證據能力（原
    審易字卷第114-116頁），復於本院審判時經合法傳喚無正
    當理由未到庭，而未對證據能力聲明異議，經本院審酌該等
    證據之作成情況，核無違法取證或其他瑕疵，認均適為本案
    認定事實之依據，揆諸前開說明，應依刑事訴訟法第159條
    之5規定，認均有證據能力。另本判決所引用之非供述證據
    ，查無違反法定程序取得之情，依刑事訴訟法第158條之4規
    定反面解釋，亦均具證據能力。
二、經本院審理結果，認第一審以被告犯刑法第309條第1項之公
    然侮辱罪，判處拘役15日，並諭知易科罰金折算之標準為新
    臺幣1,000元折算1日，認事用法及量刑均無不當，應予維持
    ，並引用第一審判決書記載之事實、證據及理由（如附件）
    。
三、被告上訴意旨略以：
　　原判決僅以告訴人母親之證詞認定被告犯行，有先入為主之
    草率，此外本件無確實證據可以認定被告有公然侮辱犯行，
    原判決對於有利於被告之證據亦未調查，顯有不當云云。
四、本院查，原審判決依憑被告之供述、證人即告訴人馮詮琪、
    案發時在場之告訴人母親梅月桃、另名在場乘客洪嘉隆於警
    詢及偵訊中之證述、到場處理員警徐瑞揚於偵訊中之證述暨
    卷附臺鐵車站月台監視器翻拍畫面等證據，認定被告確有於
    107年3月14日17時55分許，在不特定人得以共見共聞的臺鐵
    板橋車站南下月台，對告訴人辱罵「敗類」、「沒家教」、
    「王八蛋」等依據社會一般通念，有輕蔑、嘲諷、鄙視、使
    人難堪之意涵，客觀上已足以貶損他人名譽及社會評價，核
    屬侮辱人之言語。且被告係因遭告訴人質疑飲水機之使用方
    式，心生不滿，因而以上開言詞辱罵告訴人，主觀上顯亦具
    有侮辱告訴人之意思。是原判決認定被告公然侮辱之犯行，
    已詳敘所憑之證據與認定之理由，並無任何憑空推論之情事
    ，除與經驗法則、論理法則無違，亦非僅依告訴人母親之證
    詞認定被告犯行，更依卷內事證詳予調查，是以被告上揭上
    訴理由，並無足採。
五、據上，被告前開辯詞，難為本院所採用，且其上訴意旨契置
    原判決明白論斷於不顧，仍空言否認犯行，而無理由，應予
    駁回。　
六、被告經合法傳喚，無正當理由未於審理期日到庭，有其個人
    戶籍基本資料查詢結果、本院前案案件異動查證作業及送達
    證書等件在卷足憑，爰依刑事訴訟法第371條之規定，不待
    其陳述逕行判決。
據上論斷，應依刑事訴訟法第371條、第373條、第368條，判決
如主文。
本案經檢察官何皓元提起公訴，被告提起上訴後，由檢察官李豫
雙到庭執行職務。
中　　華　　民　　國　　109 　年　　6 　　月　　30　　日
　　　　　　　　　刑事第十五庭  審判長法　官  劉興浪  
　　　　　　　　　　　　　　　　　    法　官  林怡秀
　　　　　　　　　　　　　　　　　    法　官  古瑞君
以上正本證明與原本無異。
不得上訴。
                                      書記官  林君縈
中　　華　　民　　國　　109 　年　　6 　　月　　30　　日
附錄本案論罪科刑法條全文：
刑法第309條：
公然侮辱人者，處拘役或九千元以下罰金。
以強暴犯前項之罪者，處一年以下有期徒刑、拘役或一萬五千元
以下罰金。

　　
附件
臺灣新北地方法院刑事判決　　　　　　 108年度易字第1003號
公　訴　人　臺灣新北地方檢察署檢察官
被　　　告　吳永成
上列被告因妨害名譽案件，經檢察官提起公訴（108年度偵緝字
第2271號），本院判決如下：
    主  文
吳永成犯公然侮辱罪，處拘役拾伍日，如易科罰金，以新臺幣壹
仟元折算壹日。
    事  實
一、吳永成與馮詮琪素不相識，其於民國107年3月14日17時55分
    許，在新北市○○區縣○○道0段0號臺鐵板橋車站南下月台7車
    處飲水機旁之公眾得出入場所，因使用飲水機問題與馮詮琪
    發生口角，竟基於公然侮辱之犯意，公然以：「敗類」、「
    沒家教」、「王八蛋」等語辱罵馮詮琪，足以貶損馮詮琪之
    名譽。
二、案經馮詮琪訴由內政部警政署鐵路警察局臺北分局報告臺灣
    新北地方檢察署偵查起訴。
    理  由
壹、程序方面：
一、按被告以外之人於審判外之陳述，雖不符同法第159條之1至
    第159條之4之規定，但經當事人於審判程序同意作為證據，
    法院審酌該言詞陳述或書面陳述作成時之情況，認為適當者
    ，亦得為證據；當事人、代理人或辯護人於法院調查證據時
    ，知有第159條第1項不得為證據之情形，而未於言詞辯論終
    結前聲明異議者，視為有前項之同意。刑事訴訟法第159 條
    之5有明文規定。本案所引用之被告以外之人於審判外之陳
    述，雖為傳聞證據，惟檢察官、被告於本院準備程序中並未
    爭執該等陳述之證據能力（見本院卷第83頁），且迄至言詞
    辯論終結前亦未再聲明異議，本院審酌上開證據資料製作時
    之情況，尚查無違法不當及證明力明顯過低之瑕疵，亦認為
    以之作為證據應屬適當，依刑事訴訟法第159條之5規定，認
    前揭證據資料有證據能力。
二、本件認定事實引用之卷內非供述證據，並無證據證明係公務
    員違背法定程序取得，依刑事訴訟法第158條之4規定反面解
    釋，均有證據能力。
貳、實體方面：
一、認定事實所憑之證據及理由：
    訊據被告固坦承其於上開時、地，有與告訴人馮詮琪因使用
    飲水機之問題而為對話等情，此節並有臺鐵車站月台監視器
    翻拍畫面2張在卷可佐（見偵卷第22頁），堪可認定。惟其
    矢口否認有何公然侮辱犯行，辯稱：告訴人、告訴人之母梅
    月桃及證人洪嘉隆，他們3人是詐騙集團，是要以此方式要
    我拿錢出來。一開始是我在飲水機洗保溫杯，告訴人就先跑
    出來說我是敗類，說飲水機不是我們家的，怎麼可以在那邊
    洗杯子，梅月桃拿雨傘要打我，罵我沒家教，洪嘉隆則罵我
    王八蛋，他們一人罵我一句，我沒有罵他們。我平常講話是
    講閩南語，我也不會講沒家教這樣的話云云。經查：
  (一)證人即告訴人馮詮琪於警詢時證稱：我於107年3月14日搭
      乘臺鐵225次普悠瑪在板橋車站下車，因我母親口渴，所
      以前往臺鐵南下月台7車處飲水機的位置，想裝水，當時
      我站在被告的左前方，看到被告好像反覆在清洗手或杯子
      ，使用時間過長，我就跟被告說：「先生，你要洗手或洗
      杯子，應該要去洗手間，這飲水機的水不是給你拿來洗手
      或洗杯子」，結果被告就暴怒，當場很大聲地以言語辱罵
      我很多不雅字眼，我最記得的就是他在公開場合，人很多
      的地方說我：「敗類」、「沒家教」、「王八蛋」及很多
      羞辱我及我家人的字眼，讓我覺得我名譽受損，當時我沒
      有對被告說侮辱或威脅的言語，是被告一直暴怒並辱罵等
      語（見107年度偵字第19788號卷【下稱偵卷】第9頁反面
      至第10頁反面、第11頁反面）；於偵查中具結證稱：案發
      當時，我在臺鐵板橋車站南下月台7車處，因為我母親跟
      我同行要到飲水機裝水，我看到被告好像是在洗杯子，被
      告弄了很久，我就提醒被告說這裡不是洗杯子的地方，被
      告就突然暴怒，說了很多話，現在我忘了，但就如我警詢
      時所述等語（見偵卷第41頁及同頁反面），就其與被告因
      使用飲水機而發生口角並遭被告以該等言詞辱罵之情節，
      前後大致相符。又同在場之人，即證人梅月桃於警詢及偵
      訊中具結證稱：被告有因為告訴人對其稱不要用熱水洗杯
      子等情就開始對告訴人開罵，好像有聽到被告罵王八蛋等
      語（見偵卷第19頁、第41頁反面至第42頁）；證人洪嘉隆
      於警詢及偵訊中具結證稱：我當時人在臺鐵車站南下月台
      處，我一開始是聽到被告的聲音很大聲，一直在罵就過去
      看發生何事，就看到被告朝著告訴人講話很大聲，言語中
      有聽到被告罵告訴人：「敗類」、「王八蛋」，還有其他
      的等語（見偵卷第16頁至第17頁、第54頁至第55頁），亦
      與告訴人前揭指證之遭被告辱罵過程約略一致，足證告訴
      人前揭證述，尚屬有據，應與實情相符，堪可採信。
  (二)又告訴人及告訴人之母與證人洪嘉隆，均已明確證稱告訴
      人及告訴人之母，與證人洪嘉隆之間素不相識，其等亦均
      不認識被告等語（見偵卷第9頁反面至第10頁、第16頁反
      面、第19頁反面至第20頁、第42頁、第54頁至第55頁），
      是以其等與被告間無任何怨隙糾紛，告訴人及告訴人之母
      、證人洪嘉隆與被告均是偶然在車站月台相逢之旅客，告
      訴人、告訴人之母及證人洪嘉隆亦於偵查中均具結擔保其
      等證述屬實，信其等尚無甘冒偽證罪責風險設詞誣指被告
      入罪之動機與必要。至於被告雖辯稱告訴人及告訴人之母
      與證人洪嘉隆其實為3人一組之詐騙集團，是要以此方式
      來跟他要錢云云，然於案發迄今，並未見告訴人曾具體向
      被告為任何求償之表示，且經本院通知告訴人試行調解或
      到庭，告訴人均未出面，已難認告訴人有何被告所辯稱之
      係利用此方式向被告索取金錢之情形，被告此部分辯解僅
      係其個人臆測之詞，尚不可採。且證人即告訴人於偵查中
      即證稱：被告一直說我們是設局，連另一位不認識的證人
      也說是一夥的，就說我們鐵路局、警察都一起在陷害他等
      語（見偵卷第42頁）；證人即到場處理之員警徐瑞揚於偵
      訊中具結證稱：進派出說時有聽到被告表示證人洪嘉隆與
      告訴人是一夥的，但在當場好像沒有這樣表示等語（見10
      8年度偵緝字第2271號卷【下稱偵緝卷】第25頁反面），
      足見被告早案發當日即有為類似之主張。然觀被告於警詢
      時，對於案發過程係稱：我因口渴至臺鐵南下月台7車處
      飲水機裝水，但水瓶久未使用，故先用熱水沖燙後再行裝
      水，就聽一女子聲音辱罵：「這裡不是洗水臺，不要在這
      裡洗手」及其他話語但我不太記得了。我回答該名女子：
      「我沒有在洗手」，該女子便改口：「不要在這裡洗水壺
      」，我回答該名女子：「這裡是公家的，不是你家，你回
      去照顧你家庭，不要管公家的東西」，之後就看到該名同
      行人拿雨傘對我比畫，之後一名男子也加入起鬨要該名女
      子對我提告。該名女子對我辱罵：「這裡不是洗水臺，不
      要在這裡洗手」及其他話語但我不太記得了，我要對該名
      女子提出公然侮辱告訴等語（見偵卷第4頁反面至第5頁反
      面）；於偵訊時則稱：當時我在那邊裝開水，有一個歐巴
      桑拿雨傘一直跟我罵，叫我不要洗茶壺，我就說叫臺鐵的
      工作人員來，說這不是你家的東西，後來又跳出一個中年
      人，要來幫助該歐巴桑，合力要一起罵我，他們罵我的內
      容很久了，我已經忘記了，我只記得罵得很難聽，最後又
      跑出來一個小姐，三個人合起來就說要告我，臺鐵警察問
      我要不要告他們，我說要，後來我們就一起去鐵路局的派
      出所做筆錄。案發當天我有對告訴人提出公然侮辱告訴，
      以我當天的筆錄為準，告訴人是挑釁我，說我不能洗等語
      （見偵緝卷第18頁至第19頁），是以被告於案發之初雖即
      主觀懷疑認為告訴人、告訴人之母及證人洪嘉隆是3個人
      一組故意設局要與被告發生口角爭執，惟其於警詢及偵訊
      中至多僅陳稱告訴人有以「這裡不是洗水臺，不要在這裡
      洗手」等其認為之挑釁言詞對其辱罵，皆未指稱告訴人、
      告訴人之母及證人洪嘉隆有以其他具體言詞來辱罵被告，
      是直至案經起訴後，於本院準備程序中，被告始改稱當時
      是告訴人、告訴人之母及證人洪嘉隆先後各以「敗類」、
      「沒家教」、「王八蛋」等言詞對其辱罵，是被告前後供
      述有明顯歧異之瑕疵存在，是其事後辯稱關於「敗類」、
      「沒家教」、「王八蛋」等言詞實乃告訴人、告訴人之母
      及證人洪嘉隆辱罵其之言詞，其不可能會以上開言詞辱罵
      告訴人云云，顯係臨訟卸責之詞，尚難採信。
  (三)按刑法上之公然侮辱罪，係指侮辱他人，且該侮辱行為係
      公然為之始可成立，所謂「公然」，係指不特定多數人得
      以共見共聞之狀態，不以實際上果已共見共聞為必要。所
      謂侮辱者，係指以言語或舉動予以羞辱而言，亦即直接對
      人詈罵、嘲笑或為其他表示，足以減損特定人之聲譽。查
      本案被告於上揭時間，在不特定人得以共見共聞的臺鐵車
      站月台，對告訴人辱罵「敗類」、「沒家教」、「王八蛋
      」等語，依據社會一般通念，有輕蔑、嘲諷、鄙視、使人
      難堪之意涵，客觀上已足以貶損他人名譽及社會評價，核
      屬侮辱人之言語無訛。再被告係因遭告訴人質疑飲水機之
      使用方式，心生不滿，因而以上開言詞辱罵告訴人，主觀
      上顯亦具有侮辱告訴人之意思。
  (四)綜上所述，本案事證明確，被告犯行洵堪認定，應依法論
      科。
二、論罪科刑：
  (一)本案被告行為後，刑法第309條第1項業於108年12月25日
      經總統公布修正，同年月27日施行，惟查修正後之規定係
      依刑法施行法第1條之1第2項本文規定將罰金提高30倍，
      亦即將原本修正前規定之銀元3百元（經折算為新臺幣9 
      千元〉，明文修正為新臺幣9千元，是本次修正之結果不生
      有利或不利於行為人之情形，自非法律變更，不生新舊法
      比較之問題，而應依一般法律適用原則，逕行適用裁判時
      法。
  (二)是核被告所為，係犯刑法第309條第1項之公然侮辱罪。被
      告先後辱罵告訴人「敗類」、「沒家教」、「王八蛋」之
      行為，係於密切接近之時間及同一地點實施，侵害同一名
      譽法益，各行為之獨立性極為薄弱，且均係出於同一貶損
      告訴人名譽之目的，依一般社會健全觀念，難以強行分別
      ，應視為數個舉動之接續施行，合為包括之一行為予以評
      價，屬接續犯，論以一罪。
  (三)爰以行為人之責任為基礎，審酌被告與告訴人素不相識，
      偶因使用飲水機問題與告訴人發生紛爭，然未能以冷靜理
      性之方式處理糾紛，而於多數人在場之公共空間辱罵告訴
      人，缺乏尊重他人名譽之法治觀念，所為實非可取，兼衡
      被告之素行，有臺灣高等法院被告前案紀錄表1 份存卷可
      參（見本院卷第9頁至第63頁），係因遭告訴人質疑使用
      飲水機之方式而受刺激始為本案犯行之犯罪動機、告訴人
      受害程度，及被告自述其教育程度為國小肄業，未婚、獨
      自居住、現在從事資源回收，月收入約9,000元至1萬元之
      生活狀況（見本院卷第118頁），又案發迄今未見其反省
      之意之犯後態度等一切情狀，量處如主文所示之刑，併諭
      知如易科罰金之折算標準，以資懲儆。
據上論斷，應依刑事訴訟法第299條第1項前段，刑法第309條第1
 項、第41條第1項前段，刑法施行法第1條之1第1項，判決如主
文。
本案經檢察官何皓元提起公訴，檢察官曾信傑到庭執行職務。
中    華    民    國   109    年    2    月    6     日
                  刑事第九庭  法  官  林米慧
上列正本證明與原本無異。
如不服本判決，應於判決送達後20日內敘明上訴理由，向本院提
出上訴狀 (應附繕本)，上訴於臺灣高等法院。其未敘述上訴理
由者，應於上訴期間屆滿後20日內向本院補提理由書「切勿逕送
上級法院」。
                              書記官  林惠敏
中    華    民    國   109    年    2     月    6     日
附錄本案論罪科刑法條全文：
中華民國刑法第309條：
公然侮辱人者，處拘役或九千元以下罰金。
以強暴犯前項之罪者，處一年以下有期徒刑、拘役或一萬五千元
以下罰金。